臺灣高雄地方法院刑事判決
111年度訴緝字第37號
公  訴  人  臺灣高雄地方檢察署檢察官
被      告  孫良瑋




                  （現另案於法務部○○○○○○○○○執行中）
指定辯護人  本院公設辯護人林易志
上列被告因偽造有價證券案件，經檢察官提起公訴（108年度偵
緝字第1046號），本院判決如下：
    主  文
孫良瑋犯偽造有價證券罪，處有期徒刑貳年貳月。如附表所示之
本票壹張沒收；未扣案之犯罪所得新臺幣壹萬元沒收，於全部或
一部不能沒收或不宜執行沒收時，追徵其價額。
    事  實
一、孫良瑋於民國102年1月22日某時許，在不詳地點，為能向吳
    明耀順利詐得款項新臺幣（下同）1萬元，竟基於意圖供行
    使之用而偽造有價證券，及意圖為自己不法之所有而詐欺取
    財之犯意，以「孫志瑋」之假名簽發如附表所示之本票1張
    。再於同日某時許，持上開本票前往高雄市○○區○○路00號交
    付予吳明耀之友人而行使之，致吳明耀陷於錯誤，誤信孫良
    瑋欲提出上開本票作為借款之擔保，因而委由該友人代為交
    付1萬元予孫良瑋。嗣因孫良瑋均避不見面，吳明耀遂報警
    處理，始經警循線查悉上情。
二、案經吳明耀訴由高雄市政府警察局鼓山分局報告臺灣高雄地
    方檢察署檢察官偵查起訴。
    理  由
壹、證據能力之說明：
    按被告以外之人於審判外之言詞或書面陳述，除法律有規定
    者外，不得作為證據，刑事訴訟法第159條第1項固定有明文
    。惟被告以外之人於審判外之陳述，雖不符同法第159條之1
    至之4之規定，而經當事人於審判程序同意作為證據，法院
    審酌該言詞陳述或書面陳述作成時之情況，認為適當者，亦
    得為證據，同法第159條之5第1項規定甚明。查本院下列所
    引用具傳聞性質之證據，檢察官、被告孫良瑋及辯護人於本
    院審理中均同意有證據能力（訴緝卷第140至143頁），基於
    尊重當事人對於傳聞證據之處分權，及證據資料愈豐富，愈
    有助於真實發現之理念，又本院審酌該等證據之作成情況，
    並無違法取證或其他瑕疵，且與本案均具關聯性，認為以之
    作為證據為適當，參諸上開規定，自均具有證據能力。
貳、實體部分：　　 
一、認定犯罪事實所憑之證據及得心證之理由
　㈠訊據被告固不諱言有於102年1月22日某時許，在不詳地點，
    以「孫志瑋」之名義簽發如附表所示之本票1張。再於同日
    某時許，持上開本票前往高雄市○○區○○路00號交付予告訴人
    吳明耀之友人，作為向告訴人借款之擔保，並收受告訴人委
    由其友人代為交付之1萬元款項，惟矢口否認有何偽造有價
    證券及詐欺取財之犯行，辯稱：我主觀上沒有偽造有價證券
    及詐欺取財之犯意，該本票在一般文具店都買得到，至於我
    會在本票上簽「孫志瑋」，是因為我本名「孫良瑋」會被人
    家取諧音「陽痿」，所以在外面朋友都叫我孫志瑋，而且如
    果我要欺騙告訴人，不可能會在該本票上按捺自己的指紋云
    云（訴緝卷第139頁）。經查：
  ⒈被告有於事實欄所載時、地簽發如附表所示之本票1張，用以
    向告訴人友人取得告訴人委託轉交之1萬元款項等情，為被
    告所不爭執（訴緝卷第106頁），並經證人即告訴人於警詢
    、檢察事務官詢問、偵訊及本院審理時證述明確（警卷第3
    至9頁；偵一卷第14頁；偵二卷第39至40頁；訴字卷第101至
    102、112頁）。復有如附表所示之本票影本，及内政部警政
    署刑事警察局107年2月8日刑紋字第1070006675號鑑定書等
    件在卷可憑(警卷第35至41、47頁)。基上，此部分之事實，
    堪以認定。
  ⒉被告雖以前詞置辯，惟查：
　⑴被告於偵訊中曾供述：我的居所地為高雄市○○區○○街00號，
    並非楠泰街27號等語（偵二卷第45頁），佐以被告於本案偵
    查及審理中所留之住居所資料亦均為高雄市○○區○○街00號，
    有被告歷次警詢、檢察事務官詢問、偵訊、本院準備及審理
    程序筆錄在卷可憑（偵二卷第9、29、43頁；訴字卷第37頁
    ；訴緝卷第9、59、103、137頁），應認被告之居所地確實
    為高雄市○○區○○街00號，而非高雄市○○區○○街00號。然觀諸
    被告所簽發如附表所示之本票，除未以本名「孫良瑋」名義
    為之外，尚於地址欄位填載「楠梓區楠泰街27號」之虛偽住
    址，且無留存其他足資辨識其真實身分之年籍資料或聯絡方
    式（如出生年月日、身分證字號等資料），顯見被告主觀上
    確有冒用「孫志瑋」名義簽發上開本票，使告訴人混淆求償
    對象，藉以規避相關票據及民事清償責任之意圖甚明。
　⑵又被告雖自102年4月18日至104年1月30日止，因他案在監服
    刑，有臺灣高等法院被告前案紀錄表在卷足憑，惟證人即告
    訴人證述：我有在102年4月18日被告入監之前打電話給被告
    ，但他都不接電話，後來我就有發訊息說如果他再不接電話
    ，我可能會報案，他就沒有再回我。我在102年2月11日報案
    之前，就找不到他了。且被告於104年1月30日出監之後，也
    沒有找過我說要還1萬元等語（訴字卷第104至107頁），佐
    以被告自承：我104年1月30日出監後有在跑計程車及做粗工
    ，那段期間扣掉加油、維修及計程車租賃費用，月收入不到
    2萬元。我至今仍未返還告訴人1萬元等語（訴緝卷第144頁
    ），及被告前曾於本院審理期間經辯護人告知庭期後，仍無
    故未到庭遭本院通緝，至111年8月17日始經警方緝獲等情，
    有本院審判筆錄、本院通緝書及高雄市政府警察局刑事警察
    大隊通緝案件移送書等件在卷足憑（訴字卷第97、161頁；
    訴緝卷第7頁），在在證明被告自始即無返還告訴人借款之
    意願，其主觀上乃欲藉由偽造有價證券之方式向告訴人詐取
    款項，至為明確。
　⑶再者，觀諸被告先後於本案偵查、審理時之主張及表現如下
    ：①於本案偵查之初，先是完全否認有簽發如附表所示本票
    向他人借款1萬元之事實，並辯稱：如果該本票是我簽的，
    我不可能將自己的名字寫錯，並把住○○○○○街00號等語，直
    至檢察事務官提示如附表所示本票上之指紋與被告相符時，
    被告方坦承有向告訴人借款1萬元之部份事實（偵二卷第29
    、44至46頁）；②於本院準備程序時，始辯稱：我在外均使
    用「孫志瑋」名義，並為周遭朋友所熟知，本票上之住○○○○
    區○○街00號」是誤寫了云云（訴字卷第39至40頁）。由上可
    見被告前後辯詞並不一致且有所矛盾，是其前揭所辯是否可
    信，實屬有疑。
　⑷復按姓名以證明其主體之同一性為已足，雖不以簽署戶籍登
    記之姓名為必要，然行為人如以其所謂之偏名或別名為法律
    行為，仍須該偏名或化名係行之有年，且為社會上多數人所
    知，足以證明其主體之同一性，而不致產生人別混淆而言，
    始足認為適法（最高法院101年度台上字第1319號判決意旨
    參照）。而本案被告對外是否均以「孫志瑋」名義進行日常
    活動而為週遭外人所知悉一事，經被告聲請傳喚其自稱認識
    10幾年之夜校同學伍曉柔到庭作證證述：我並非被告的夜校
    同學，我是百貨公司的櫃姐，被告會找我買東西送人，他只
    是比較熟的客人。被告開始跟我訂購東西時，就跟我說他叫
    「孫志偉」，我提出訂購單上的名字「孫志偉」是根據他之
    前提供給我的資料填寫的等語（訴字卷第120至121頁），並
    有證人伍曉柔提出之該訂購單附卷可參（訴字卷第127至129
    頁）。則以被告謊稱證人伍曉柔之身份，及2人彼此並不熟
    識，僅為櫃姐及顧客間交易往來之關係以觀，似無法單以證
    人伍曉柔之證述證明「孫志瑋」係被告行之有年，且為社會
    上多數人所知之別名。況且，該訂購單上所載之名字為「孫
    志偉」，與如附表所示本票上所載「孫志瑋」，尚有「偉」
    及「瑋」兩字不同之差異，有前引訂購單存卷可憑，更足見
    被告對外並非普遍使用「孫志瑋」之名號。
　⑸而偽造本票係指無製作權人簽發填載本票上之應記載事項，
    使本票發生效力得以於市場上流通而言，並非指空白本票票
    面本體之製作，且一般人均無從以票面上按捺之指紋識別為
    何人所有。是被告以本案本票係自一般市面上取得，且自己
    親自捺印為由，主張自己並無偽造有價證券及詐欺取財之犯
    意，實屬無稽。
　㈡綜上所述，被告所辯均不足採。本案事證明確，被告犯行堪
    以認定，應依法論科。
二、論罪科刑
  ㈠新舊法比較：
    按行為後法律有變更者，適用行為時之法律。但行為後之法
    律有利於行為人者，適用最有利於行為人之法律。刑法第2
    條第1項定有明文。查被告行為後：
　⒈刑法第201條規定於108年12月25日修正公布，同年月27日施
    行，揆其立法理由係因本罪於72年6月26日後並未修正，而
    於94年1月7日刑法修正施行後，所訂罰金之貨幣單位為新臺
    幣，依刑法施行法第1條之1第2項前段之規定，本罪之罰金
    額應提高30倍，故係將前揭條文罰金數額調整換算後予以明
    定，其構成要件及法律效果均無變更，即無新舊法比較之問
    題，應逕適用裁判時法即現行法處斷。
　⒉刑法第339條第1項規定則於103年6月18日修正，將罰金刑1,0
    00元（依刑法施行法第1條之1規定，即為新臺幣3萬元）提
    高至50萬元，依前揭刑法第2條第1項本文規定，應適用被告
    行為時之法律處斷。
  ㈡論罪：
  ⒈按行使偽造有價證券以使人交付財物，本即含有詐欺之性質
    ，如果所交付之財物，即係該證券本身之價值，其詐欺取財
    仍屬行使偽造有價證券之行為，固不另論以詐欺取財罪；但
    如行使該偽造之有價證券，係供擔保或作為新債清償而借款
    ，則其借款之行為，已屬行使偽造有價證券行為以外之另一
    行為，自應另論以詐欺取財罪（最高法院90年度台上字第54
    16號判決意旨參照）。查被告偽造前開本票之目的，係交付
    予告訴人作為借款之擔保，揆諸上揭說明，自應同時成立詐
    欺取財罪，公訴意旨認被告行使偽造有價證券，僅以取得票
    面價值之對價，不另論詐欺取財罪，容有誤會。
　⒉核被告所為，係犯刑法第201條第1項之意圖供行使之用，而
    偽造有價證券罪，及修正前同法第339條第1項之詐欺取財罪
    。被告在如附表所示之本票上偽造「孫志瑋」署名、指印係
    偽造有價證券之階段行為，又其偽造有價證券後持之以行使
    之低度行為為偽造之高度行為所吸收，不另論罪。起訴書雖
    漏未敘及刑法第339條第1項之詐欺取財罪，惟此部分與檢察
    官起訴經本院判決有罪部分，屬想像競合犯之裁判上一罪關
    係，本院自應併予審理。又上開罪名業經本院當庭補充告知
    ，復據被告及辯護人予以辯論（訴緝卷第138頁），已無礙
    被告訴訟防禦權之行使，附此敘明。被告以一行為同時觸犯
    詐欺取財罪及偽造有價證券罪，為想像競合犯，依刑法第55
    條前段規定，應從一重以偽造有價證券罪處斷。
  ㈢科刑：
　⒈刑之加重、減輕事由：
　⑴按被告構成累犯之事實及應加重其刑之事項，均應由檢察官
    主張並具體指出證明之方法後，經法院踐行調查、辯論程序
    ，方得作為論以累犯及是否加重其刑之裁判基礎（最高法院
    110年度台上大字第5660號裁定、111年度台上字第3734號判
    決意旨參照）。經查，公訴檢察官雖認被告構成累犯，應依
    刑法第47條第1項規定加重其刑，惟僅以被告之前案判決（
    本院97年度訴字第602號、100年度簡上字第652號、102年度
    審易字第2091號刑事判決）為據，而未有再具體指明被告構
    成累犯之前科事實（含被告執行情形及執行完畢之日期），
    故難認已就前階段構成累犯之事實詳為舉證，基於法院中立
    審判之精神，及保障被告受公平審判之權利，本院自無從為
    補充性調查。惟被告之前科素行，仍得於刑法第57條第5款
    所定「犯罪行為人之品行」量刑事項予以審酌，以充分評價
    被告所應負擔之罪責。
　⑵按犯罪之情狀顯可憫恕，認科以最低刑度仍嫌過重者，得酌
    量減輕其刑，刑法第59條定有明文，所謂顯可憫恕，係指被
    告之犯行有情輕法重，客觀上足以引起一般人同情，處以法
    定最低刑度仍失之過苛，尚堪憫恕者而言。查刑法第201條
    第1項偽造有價證券罪之法定最低刑度為3年以上有期徒刑，
    處罰甚重，本件被告所犯前揭之罪，雖屬不該，惟其偽造本
    票僅係作為向告訴人借款之擔保，且偽造數量僅此1紙，偽
    簽本票之金額亦僅有1萬元，犯罪情節及所生損害尚非重大
    ，核與大量偽造影響市場交易秩序之情形迥異，對於金融交
    易影響尚屬有限。是倘仍遽處以法定最低度刑即3年有期徒
    刑，猶嫌過重，而認有情輕法重，客觀上足以引起一般人同
    情之情形，爰依刑法第59條之規定，酌量減輕其刑。
　⒉爰審酌被告：⑴不思以正途獲取財物，竟偽造如附表所示之本
    票作為向告訴人借款之擔保詐得1萬元，使告訴人蒙受財產
    上之損害，行為實有不當；⑵犯後否認犯行，且自行為時（
    即102年1月22日）起迄今已將近10年，均未能適度填補告訴
    人所受之損失，更於本案偵查及審理期間有多次逃匿經通緝
    之紀錄，有臺灣高等法院被告前案紀錄表存卷可考，犯後態
    度不佳；⑶前於97年間曾因偽造文書、侵占等案件，經本院
    論罪科刑之紀錄，於98年11月8日縮短刑期執行完畢出監後
    ，再犯本案，素行不良，亦有前引被告前案紀錄表附卷可憑
    ；⑷於本院審理時自承之智識程度、入監前之工作收入及家
    庭生活狀況等一切情狀（訴緝卷第145頁，事涉個人隱私，
    爰不予公開），量處如主文所示之刑。
三、沒收
　㈠按偽造、變造之有價證券、郵票、印花稅票、信用卡、金融
    卡、儲值卡或其他相類作為提款、簽帳、轉帳或支付工具之
    電磁紀錄物及前條之器械原料及電磁紀錄，不問屬於犯人與
    否，沒收之，刑法第205條定有明文。查本件被告偽造如附
    表所示之本票，係被告所偽造之有價證券，業經本院認定如
    前，雖交付予告訴人收受，惟仍應依刑法第205條之規定，
    宣告沒收；至本票上偽造如附表所示「孫志瑋」之署名1枚
    及指印2枚，已屬偽造有價證券之一部分，自無庸重為沒收
    宣告之諭知，併此敘明。
  ㈡被告因本案詐得告訴人1萬元，已如前述，而被告亦自承迄今
    仍未返還該款項予告訴人等語（訴緝卷第144至145頁），是
    被告仍保有1萬元之犯罪所得，且未扣案，爰依刑法第38條
    之1第1項前段、第3項之規定宣告沒收，於全部或一部不能
    沒收或不宜執行沒收時，追徵其價額。
據上論斷，應依刑事訴訟法第299條第1項前段，判決如主文。
本案經檢察官張貽琮提起公訴，檢察官葉容芳、朱婉綺到庭執行
職務。
中　　華　　民　　國　　111 　年　　12　　月　　9 　　日
                  刑事第十四庭  審判長法  官  吳書嫺
　　　　　　　　　
　　　　　　　　　                    法  官  胡慧滿
　　　　　　　　　
　　　　　　　　　                    法  官  陳一誠
以上正本證明與原本無異。
如不服本判決應於收受送達後20日內向本院提出上訴書狀，並應
敘述具體理由；如未敘述上訴理由者，應於上訴期間屆滿後20日
內向本院補提理由書（均須按他造當事人之人數附繕本）「切勿
逕送上級法院」。
中　　華　　民　　國　　111 　年　　12　　月　　9 　　日
　　　　　　　　　　　　　　　　　    書記官　王萌莉
　　　　　　　　　　　　　　　　　 　
附錄本判決論罪科刑法條全文：
【刑法第201條】
意圖供行使之用，而偽造、變造公債票、公司股票或其他有價證
券者，處3年以上10年以下有期徒刑，得併科3千元以下罰金。
行使偽造、變造之公債票、公司股票或其他有價證券，或意圖供
行使之用，而收集或交付於人者，處1年以上7年以下有期徒刑，
得併科3千元以下罰金。
【刑法第339條】
意圖為自己或第三人不法之所有，以詐術使人將本人或第三人之
物交付者，處5年以下有期徒刑、拘役或科或併科50萬元以下罰
金。
以前項方法得財產上不法之利益或使第三人得之者，亦同。
前二項之未遂犯罰之。
附表：
偽造之有價證券 欄  位 偽造「孫志瑋」之署押及數量 本票【票號：581852，發票日：102年1月22日，票面金額：1萬元，地址：楠梓區楠泰街27號】  發票人欄 署名1枚、指印1枚  地址欄 指印1枚 
附件：卷證代號對照表
卷證名稱 代號 臺灣高雄地方法院111年度訴緝字第37號卷 訴緝卷 臺灣高雄地方法院108年度訴字第693號卷 訴字卷 臺灣高雄地方檢察署107年度偵字第5659號卷 偵一卷 臺灣高雄地方檢察署108年度偵緝字第180號卷 偵二卷 臺灣高雄地方檢察署108年度偵緝字第1046號卷 偵三卷 高市警鼓分偵字第10770476100號卷 警卷